---
title: "Elaboração de gráfico de barras para duas variáveis categóricas"
output: 
  bookdown::html_document2:
    toc: true
    number_sections: true
    fig_caption: true
---

<style type="text/css">

h1 {color: red;
    text-align: center;
    font-size: 35px;
}

body, td {font-size: 20px;
      text-align: justify;
      background-color: lightyellow;
}

.center_div {
    border: 2px solid gray;
    margin-left: auto;
    margin-right: auto;
    width: 90%;
    background-color: lightyellow;
    padding: 8px;
    color: red;
    text-align: justify;
}

code.r, pre {font-size: 14px;
    margin-left: auto;
    margin-right: auto;
    width: 90%;
}

</style>

```{r setup, include=FALSE}
knitr::opts_chunk$set(echo = T, fig.align = "center")
```

# Conjunto de dados
```{r}
Fator1=factor(rep(c(paste("F",1:2)),e=20))
Fator2=factor(c(rep(c(paste("T",1:5)),e=4),rep(c(paste("T",1:5)),e=4)))
resposta=c(100,120,110,90,
        150,145,149,165,
        250,244,220,239,
        220,206,210,210,
        266,249,248,260,
        110,130,120,100,
        160,165,169,175,
        160,154,144,149,
        230,216,220,220,
        276,259,258,270)
dados=data.frame(Fator1,Fator2,resposta)
## Média e Desvio-padrão (Por Tratamento)
media=with(dados, tapply(dados$resposta,list(Fator1, Fator2), mean))
desvio=with(dados, tapply(resposta,list(Fator1, Fator2), sd))
```

#Comando básico para gráficos de barras sem edição

```{r}
barplot(media, beside=F)
```

O argumento beside=F é refente a um gráfico de barras em que as barras são posicionadas lado a lado. Do contrário, as barras serão empilhadas (*stacked*). 

# Edição simples de um barplot

```{r}
barplot(media, beside=F,
        las=1, col=c("lawngreen","gold"),
        ylab="Resposta",
        xlab="Fator2",
        ylim=c(0,600))
abline(h=0)
```

**Comandos**:

las=1: deixar escala do eixo Y na vertical

col="cor": mudar cor das barras (Ex. "red","blue","green" ou gray.colors(quantidade de tonalidades) para escala cinza ou rainbow(quantidade de cores) para escala colorida. Também é possível específicar a cor de cada barra (col=c("red","green","yellow","gray","blue"))).

xlab e ylab: nomear eixo X e Y

xlim e ylim: escala do eixo X e Y

abline(h=0): linha na horizontal em Y=0 (No caso de vertical, abline(v=0)). É possível alterar a cor pela função "col="cor"" e o tracejado pelo "lty=número" (Ver o Help do comando)

## Exemplos de cores

```{r}
barplot(1:21, col=c("red","white","black","lightyellow","green","blue","orange",
                        "yellow","gray","pink","brown","Gainsboro", "Lavender", 
                        "DeepSkyBlue","LawnGreen", "Gold","MediumOrchid",
                        "LightSalmon", "Sienna", "Tomato", "DeepPink1"))
```

## Adicionando barras de desvio-padrão

```{r}
bar=barplot(media,beside=F, 
        las=1,col=c("lawngreen","gold"),
        ylab="Resposta",
        xlab="Tratamentos",
        ylim=c(0,600))
abline(h=0)
arrows(bar,media[1,]+desvio[1,],bar,media[1,]-desvio[1,],length = 0.1,angle=90,code=3)
arrows(bar,media[1,]+media[2,]+desvio[2,],bar,media[1,]+media[2,]-desvio[2,],length = 0.1,angle=90,code=3)
```

## Adicionando unidade para o título do eixo Y 

(Ex. $Kg\ ha^{-1}$)

```{r}
bar=barplot(media, beside=F,
        las=1,col=c("lawngreen","gold"),
        ylab=expression("Resposta"*" "*(kg*" "*ha^-1)),
        xlab="Tratamentos",
        ylim=c(0,600))
abline(h=0)
arrows(bar,media[1,]+desvio[1,],bar,media[1,]-desvio[1,],length = 0.1,angle=90,code=3)
arrows(bar,media[1,]+media[2,]+desvio[2,],bar,media[1,]+media[2,]-desvio[2,],length = 0.1,angle=90,code=3)
```

##Adicionando a média dos tratamentos acima das barras

```{r}
bar=barplot(media, beside=F,
        las=1,col=c("lawngreen","gold"),
        ylab=expression("Resposta"*" "*(kg*" "*ha^-1)),
        xlab="Tratamentos",
        ylim=c(0,600))
abline(h=0)
text(bar,media[1,]+desvio[1,]+20,media[1,], cex=0.8)
text(bar,media[1,]+media[2,]+desvio[2,]+20,media[2,], cex=0.8)
arrows(bar,media[1,]+desvio[1,],bar,media[1,]-desvio[1,],length = 0.1,angle=90,code=3)
arrows(bar,media[1,]+media[2,]+desvio[2,],bar,media[1,]+media[2,]-desvio[2,],length = 0.1,angle=90,code=3)
```

##Separação de casa decimal por vírgula

```{r}
options(OutDec=",")
bar=barplot(media, beside=F,
        las=1,col=c("lawngreen","gold"),
        ylab=expression("Resposta"*" "*(kg*" "*ha^-1)),
        xlab="Tratamentos",
        ylim=c(0,600))
abline(h=0)
text(bar,media[1,]+desvio[1,]+20,media[1,], cex=0.8)
text(bar,media[1,]+media[2,]+desvio[2,]+20,media[2,], cex=0.8)
arrows(bar,media[1,]+desvio[1,],bar,media[1,]-desvio[1,],length = 0.1,angle=90,code=3)
arrows(bar,media[1,]+media[2,]+desvio[2,],bar,media[1,]+media[2,]-desvio[2,],length = 0.1,angle=90,code=3)
```

## Adicionando letras do teste de comparação (Tukey)

```{r}
tukey=c("dB","dA","cB","cA","cB","cA","bB","bA","aB","aA")
options(OutDec=",")
bar=barplot(media, beside=F,
        las=1,col=c("lawngreen","gold"),
        ylab=expression("Resposta"*" "*(kg*" "*ha^-1)),
        xlab="Tratamentos",
        ylim=c(0,600))
abline(h=0)
text(bar,media[1,]+desvio[1,]+20,paste(media[1,], tukey[c(1,3,6,7,9)]), cex=0.8)
text(bar,media[1,]+media[2,]+desvio[2,]+20,paste(media[2,], tukey[c(2,4,6,8,10)]), cex=0.8)
arrows(bar,media[1,]+desvio[1,],bar,media[1,]-desvio[1,],length = 0.1,angle=90,code=3)
arrows(bar,media[1,]+media[2,]+desvio[2,],bar,media[1,]+media[2,]-desvio[2,],length = 0.1,angle=90,code=3)
```

## Adicionando legenda

legend.text=rownames(media): adicionar a legenda (neste caso em relação ao Fator 2)
args.legend: argumentos da legenda (x="topleft": legenda será adicionada no parte superior esquerda, podemos adicionar superior direito ("topright"), inferior esquerdo ("bottomleft"), inferior direito ("bottomright"), centralizado ("center"))

```{r}
tukey=c("dB","dA","cB","cA","cB","cA","bB","bA","aB","aA")
options(OutDec=",")
bar=barplot(media, 
            beside=F,
            legend.text = rownames(media),
            args.legend = list(x="topleft", bty="n"),
        las=1,col=c("lawngreen","gold"),
        ylab=expression("Resposta"*" "*(kg*" "*ha^-1)),
        xlab="Tratamentos",
        ylim=c(0,600))
abline(h=0)
text(bar,media[1,]+desvio[1,]+20,paste(media[1,], tukey[c(1,3,6,7,9)]), cex=0.8)
text(bar,media[1,]+media[2,]+desvio[2,]+20,paste(media[2,], tukey[c(2,4,6,8,10)]), cex=0.8)
arrows(bar,media[1,]+desvio[1,],bar,media[1,]-desvio[1,],length = 0.1,angle=90,code=3)
arrows(bar,media[1,]+media[2,]+desvio[2,],bar,media[1,]+media[2,]-desvio[2,],length = 0.1,angle=90,code=3)
```

# Salvando o gráfico

A melhor forma de salvar o gráfico no R é usando a extensão tiff, pois não perde qualidade no office (Word, Excel, Powerpoint).

```{r, results='hide'}
tiff("Gráfico1.png",width = 8, height = 5, units = 'in', res = 100)
tukey=c("dB","dA","cB","cA","cB","cA","bB","bA","aB","aA")
options(OutDec=",")
bar=barplot(media, 
            beside=F,
            legend.text = rownames(media),
            args.legend = list(x="topleft", bty="n"),
        las=1,col=c("lawngreen","gold"),
        ylab=expression("Resposta"*" "*(kg*" "*ha^-1)),
        xlab="Tratamentos",
        ylim=c(0,600))
abline(h=0)
text(bar,media[1,]+desvio[1,]+20,paste(media[1,], tukey[c(1,3,6,7,9)]), cex=0.8)
text(bar,media[1,]+media[2,]+desvio[2,]+20,paste(media[2,], tukey[c(2,4,6,8,10)]), cex=0.8)
arrows(bar,media[1,]+desvio[1,],bar,media[1,]-desvio[1,],length = 0.1,angle=90,code=3)
arrows(bar,media[1,]+media[2,]+desvio[2,],bar,media[1,]+media[2,]-desvio[2,],length = 0.1,angle=90,code=3)
dev.off()
```

tiff("nome do gráfico.tif",width = largura, height = altura, units = 'in', res = resolução em dpi)